【裁判字號】    95,訴,16
【裁判日期】    951121
【裁判案由】    發明專利申請
【裁判全文】
臺北高等行政法院判決
                                  95年度訴字第00016號
                              .
原      告  宏億生技股份有限公司
代  表  人  甲○○（董事長）
訴訟代理人  乙○○
被      告  經濟部智慧財產局
代  表  人  蔡練生（局長）
訴訟代理人  丙○○
上列當事人間因發明專利申請事件，原告不服經濟部中華民國94
年10月27日經訴字第09406138250 號訴願決定，提起行政訴訟，
本院判決如下：
    主  文
原告之訴駁回。
訴訟費用由原告負擔。
    事  實
一、事實概要：原告於民國（下同）91年12月13日以「塗覆含乳
    酸菌組成物之保險套」向被告申請發明專利，經被告編為第
    00000000號審查，不予專利。原告不服，申請再審查，案經
    被告於94年7 月14日以（94）智專三（三）05077 字第
    09420648080 號專利再審查核駁審定書為「本案應不予專利
    」之處分。原告不服，提起訴願，遭決定駁回，遂提起行政
    訴訟。
二、兩造聲明：
    (一)原告聲明：
      1.訴願決定及原處分均撤銷，被告應為核准本案專利之處
        分。
      2.訴訟費用由被告負擔。
    (二)被告聲明：
      如主文所示。
三、兩造之爭點：
    本案是否有違專利法第22條第4 項進步性之規定，不符發明
    專利之要件？
    (一)原告主張：
      1.系爭發明案的申請專利範圍第1-13項的主要特徵在於保
        險套上塗覆一含乳酸菌之組成物，其中包含至少10之活
        乳酸菌。申請專利範圍第14-16 項則為塗覆含乳酸菌組
        成物的保險套的製法。而且，系爭發明案所能達成的功
        效，根據記載於發明說明書第7 頁的【較佳實施例】這
        一段的內容，係一種可提供避孕效果、性病防制及陰道
        健康促進之保險套，因為具天然形式的乳酸菌或經基因
        改造的乳酸菌，可附著於人類陰道黏膜上，排除人類陰
        道黏膜之致病菌，故使用時，其功效不僅可幫助建立、
        維持及重建天然或經基因改造的陰道內菌叢，並可促進
        陰道健康和抑制陰道感染病毒。
      2.按專利法第26條第2 項之規定，乃明定發明揭露條件的
        法源依據，規定發明說明應明確且充分揭露，使該發明
        所屬技術領域中具有通常知識者，在無須過度實驗的情
        況下，即能瞭解申請專利之發明的內容，並可據以實施
        ，方符合申請專利之發明揭露條件。否則，申請專利之
        發明內容自有記載不明確或不充分或無法據以實施的事
        實，並應以違反專利法第26條第2 項之規定予以核駁。
      3.然查，被告核駁系爭發明案不予專利的理由，係依據專
        利法第22條第4 項之規定指稱系爭發明案不具進步性。
        既然被告認可系爭發明案沒有違反專利法第26條第2 項
        之規定，即表示被告認可系爭發明案所揭露的發明內容
        已合乎專利法第26條第2 項之規定，足以使該發明所屬
        技術領域中具有通常知識者能瞭解其內容，並可據以實
        施。而且，依據專利法的要旨，申請專利之發明係在具
        有產業利用性及新穎性的條件下，始有繼續審查有否具
        備進步性要件之必要。因此，被告以不具進步性為由核
        駁系爭發明案，當然表示被告認同系爭發明案具有產業
        利用性及新穎性的專利條件。
      4.據此，被告既認可系爭發明案的發明內容符合專利法第
        26條第2 項之規定、又認同系爭發明案的發明內容具有
        產業利用性，依專利法的要旨，係意味著系爭發明案的
        發明內容已足以使該發明所屬技術領域中具有通常知識
        者能瞭解其內容，而且能瞭解系爭發明案之塗覆含乳酸
        菌組成物的保險套可以達成發明的預定功效，即，被告
        實已認同系爭發明案所示的保險套可以幫助建立、維持
        及重建天然或經基因改造的陰道內菌叢，並可促進陰道
        健康和抑制陰道感染病毒。除此之外，與系爭發明案內
        容相同的發明申請案亦向美國及PCT 提出專利申請，也
        已經取得美國專利第6,892,732 號，以及由世界知識產
        權組織（WIPO）對該PCT 申請案（PCT ／CN03／00016
        ）所出具的國際檢索報告及國際初步審查報告，都認同
        所揭示的發明內容符合充分揭露發明內容的條件。因此
        ，系爭發明案確實沒有違反專利法第26條第2 項之規定
        。然而，被告卻於專利再審查核駁審定書的理由(三)及(四)
        中，指稱系爭發明案未提出相關實驗數據及實質功效說
        明的理由；被告的審定理由，與系爭發明案確實有記載
        所能達成的功效，且為所屬技術領域中具有通常知識者
        能瞭解其內容並可據以實施的事實，顯然有所抵觸。
      5.被告依專利法第22條第4 項之規定舉美國專利第
        5,878,747 號專利（即引證前案）指稱本案不具進步性
        。惟，系爭發明案之「塗覆含乳酸菌組成物之保險套」
        相對於引證前證係具有進步性，其理由如下：
        (1)保險套塗覆含乳酸菌組成物的發明，引證前案完全沒
          有明示或暗示保險套可塗覆上含乳酸菌的組成物，所
          以，系爭發明案的發明內容，根本未見諸於引證前案
          。
        (2)系爭發明案之塗覆含乳酸菌組成物的保險套，被告已
          認定相對於引證前案具有產業利用性及新穎性，因此
          ，系爭發明案具有可幫助建立、維持及重建天然或經
          基因改造的陰道內菌叢，和促進陰道健康和抑制陰道
          感染病毒的功效，與引證前案所達成的功效顯然不同
          。因此，系爭發明案之「塗覆含乳酸菌組成物之保險
          套」，為引證前案之所屬技術領域中具有通常知識者
          僅依據引證前案的內容所不能輕易完成的。本案具有
          進步性，沒有違反專利法第22條第4 項之規定。
        6.尤其，根據被告於94年1 月對外販賣和公開施行的專
          利審查基準，其中第2-3-23頁明定在審查進步性時亦
          應考慮相關「進步性的輔助性判斷因素（secondary
          consideration）」 ；其內容特別規範：若申請人提
          供輔助性證明資料支持申請專利之發明具有進步性時
          ，應一併審酌所提供的輔助性證明資料。原告根據被
          告所訂定的這項原則，在被告94年7 月14日發下專利
          再審查核駁審定書之前，已於94年6 月16日以信函提
          供輔助性證明資料，告訴被告有關系爭發明案的同族
          專利申請已經取得美國專利第6,892,732 號，以及相
          關的PCT 申請案的國際檢索報告，甚至後來的國際初
          步審查報告，均對系爭發明案具有進步性的事證相當
          有利。而且，相關的PCT 申請案的國際檢該索報告同
          樣有檢索到引證前案美國專利公告第5,878,747 號，
          並將之列入比對專利要件的先前技術；經比對後，結
          果認定與系爭發明案的相同內容的PCT 同族專利申請
          還是具有新穎性及進步性，這些歸屬『進步性的輔助
          性判斷因素』的事證，都足以佐證系爭發明案確實具
          有新穎性及進步性，完全沒有違反專利法第22條第4
          項規定。
      7.但查被告所發下的專利再審查核駁審定書的處分理由，
        顯然有嚴重的行政疏失，在審查進步性時，沒有依照被
        告公開發行的專利審查基準的規範，對原告所提供的歸
        屬「進步性的輔助性判斷因素」的有利事證，一併審酌
        。不只草率任意依據引證前證為由就審定系爭發明案不
        具進步性和處分不予專利，且被告其該作為卻不作為的
        行政疏失亦已損及原告的權益。此外，被告為掩飾未遵
        守專利審查基準的規範所導致的錯誤，在訴願答辯理由
        書中縱使以「‧‧‧各國專利法制及審查基準互異，自
        不能以彼例此，執為本案應准予專利之論據」作為抗辯
        理由，但原告根本在爭執被告沒有依據自己所訂定的專
        利審查基準的規範執行對原告所提供的輔助性證明資料
        作「進步性的輔助性判斷」。亦即，原告在爭執被告所
        處分的專利再審查核駁審定書，因未遵守專利審查基準
        的規範而處分系爭發明案不予專利，確實有行政上疏失
        和損及原告的權益。
      8.根據以上事實，系爭發明案是否具備進步性之專利要件
        ，有否違反專利法第22條第4 項之規定，顯然仍有待審
        決及重新審查之必要。原告聲明請求為撤銷訴願決定及
        原處分之事由，即為有理由，敬請判決如聲明所示。
    (二)被告主張：
      1.起訴理由第2 、3 、4 、5 段係稱本案無違專利法第26
        條第2 項之規定，稱本局實已認同本案之預定功效等云
        云。惟本案在初再審階段均未提出相關實驗數據或佐證
        資料用以證明其所能達成的目的或功效，難稱被告已認
        同本案所稱之功效。
      2.起訴理由第6 段係稱本案無違專利法第22條第4 項之規
        定等云云。惟本案申請專利範圍第1-13項之主要特徵在
        於保險套上塗覆一含乳酸菌之組成物，其中包含至少10
        之活乳酸菌。而在保險套上塗覆之技術可見於如西元
        1999年3 月9 日美國專利公告第0000000 號專利中，所
        不同的是本案將塗覆物質改變為乳酸菌之組成物，且該
        等變換並未提出實質的功效說明，如僅以習知技藝中乳
        酸菌皆為好菌（Friendlybacteria）作為塗覆表層的重
        點則係屬發明所屬技術領域中具有通常知識者依申請前
        之技術，所能輕易完成者，不具進步性。本案申請專利
        範圍第14-16 項主要係於該保險套製造過程中以滴落或
        浸泡的方式將其乳酸菌的組合物包裝於內。該等製造方
        式同樣可見於再審引證案申請專利範圍第12-14 項中，
        故本案係屬發明所屬技術領域中具有通常知識者依申請
        前之技術，所能輕易完成者，不具進步性。
      3.起訴理由第7 、8 點主要訴稱本案已同時取得美國專利
        第0000000 號以及PCT 檢索報告等歸屬於進步性的輔助
        性判斷因素，故足以佐證本案具進步性等云云。惟本案
        的再審引證案資料美國第0000000 號專利並未列於其對
        應美國專利的引證前案中，兩者技術內容是否有比較，
        不得而知。另PCT 所出具的文件僅為中國大陸所製作之
        檢索報告及初步審查意見，自不能以彼例此，執為本案
        應予專利之論據。另關於進步性的輔助性因素在審查基
        準上包含發明有無法預期的效果、解決長期存在的問題
        、突破技術偏見、獲得商業的成功等，惟本案對於功效
        的論點並無相關資料可佐證，另進步性的輔助性因素僅
        為參考，且因本案係以相關前案作為不准專利之審定，
        故起訴理由難稱有理。
      4.綜上所述，被告原處分並無違法，敬請駁回原告之訴。
    理  由
一、按凡利用自然法則之技術思想之創作，而可供產業上利用者
    ，固得依專利法第21條暨第22條第1 項之規定申請取得發明
    專利。惟如其發明「為其所屬技術領域中具有通常知識者依
    申請前之先前技術所能輕易完成時」，仍不得依法申請取得
    發明專利，復為同法第22條第4 項所明定。
二、本件第00000000號「塗覆含乳酸菌組成物之保險套」發明專
    利申請案，包含一種保險套，係用以建立、維持及重建陰道
    內菌叢，其特徵在於該保險套上塗覆一含乳酸菌之組成物，
    其中包含至少10之活乳酸菌；及一種製造一塗覆含乳酸菌組
    成物之保險套的方法，係包含下列步驟：「形成一保險套並
    檢查其品質；將該保險套自一製造機上卸下並上旋該保險套
    ；以及滴落一含乳酸菌組成物於該保險套上，並接著包裝，
    以均勻塗覆該組成物於該保險套上」；或包含下列步驟：「
    形成一保險套並檢查其品質；浸泡覆蓋於一製造機上之該保
    險套於該含乳酸菌組成物中；均勻塗覆該含乳酸菌組成物於
    該保險套上；以及乾燥該保險套，並將該保險套自該製造機
    上卸下及上旋」。案經被告審查略以，本案申請專利範圍第
    1 項至第13項之主要特徵，在於保險套上塗覆一含乳酸菌之
    組成物，其中包含至少10之活乳酸菌；惟在保險套上塗覆物
    質之技術已見於西元1999年3 月9 日公開之美國第
    5,878,747 號「CONDOM COATED WITH ACIDIC
    POLYSACCHARIDES 」專利案中（下稱引證案），本案雖將塗
    覆物質改變為乳酸菌之組成物，然該等變換並未提出實質之
    功效說明，如僅以習知技術中乳酸菌皆為好菌（Friendly
    bacteria）作為塗覆表層之重點，實屬本案發明所屬技術領
    域中具有通常知識者依申請前之技術所能輕易完成者，不具
    進步性。又本案申請專利範圍第14項至第16項主要係該保險
    套於製造過程中，以滴落或浸泡之方式，將其乳酸菌之組合
    物包裝於內；惟該等製造方法亦可見於引證案申請專利範圍
    第12項至第14項中，是其亦為本案發明所屬技術領域中具有
    通常知識者依申請前之技術所能輕易完成者，不具進步性。
    是本案對於塗覆物質未提出相關實驗數據以證明其功效，且
    其申請專利範圍所界定之塗覆技術及製造方法均已見於引證
    案中，為其發明所屬技術領域中具有通常知識者依申請前之
    技術所能輕易完成者，不具進步性等理由，乃為應不予專利
    之處分。原告不服，依序提起訴願及行政訴訟；兩造之主張
    各如事實欄所載，其爭點厥為本案是否有違專利法第22條第
    4 項進步性之規定，不符發明專利之要件？
三、經查，原告起訴意旨略謂：本案係首先發明於保險套上塗覆
    含乳酸菌之組成物，其專利說明書已記載因為具天然形式的
    乳酸菌或經基因改造的乳酸菌，可附著於人類陰道黏膜上，
    排除人類陰道黏膜之致病菌，故使用時，其功效不僅可幫助
    建立、維持及重建天然或經基因改造的陰道內菌叢，並可促
    進陰道健康和抑制陰道感染病毒。被告既已認定本案具有產
    業上利用性及新穎性，自係認為本案說明書所載內容已明確
    充分揭露申請專利之發明，足以使該發明所屬技術領域中具
    有通常知識者，能瞭解其內容並可據以實施，是被告稱本案
    未提出實質功效之說明，顯屬誤解。又引證案並未明示或暗
    示於保險套塗覆含乳酸菌組成物之發明，且本案相對於引證
    案確具有建立、維持及重建天然或經基因改造之陰道內菌叢
    ，及促進陰道健康並抑制陰道感染病毒之功效，實非其所屬
    技術領域中具有通常知識者，僅依據引證案之內容所能輕易
    完成者，自具進步性。況原告以本案相同之內容向美國及
    PCT 提出專利之申請，業已取得美國第6,892,732 號專利，
    而世界知識產權組織（WIPO）對其PCT 申請案所出具之國際
    檢索報告及國際初步審查報告中，亦將引證案列入先前技術
    ，並認定其申請案具有產業上利用性、新穎性及進步性，益
    足證本案確具有進步性云云。
四、惟查，本案申請專利範圍第1 項至第13項之主要特徵，在於
    保險套上塗覆一含乳酸菌之組成物，其中包含至少10之活乳
    酸菌；而引證案專利案之摘要已指出：「本發明係提供一種
    預防AIDS疾病感染之保險套及其製造方法，該保險套其上塗
    覆之酸聚糖具有抗濾過性病毒之功用。該酸聚糖可為聚糖、
    與蛋白質鍵結之聚糖以及醣脂類，例如萃取自海草、原核菌
    及真核菌、角叉藻以及其他具有酸性基團之物質，例如在聚
    糖的部分具有硫酸基者。本案之保險套係塗覆有一種上述之
    酸聚糖以及可視狀況加入潤滑劑。AIDS疾病可藉由本發明而
    預防且無其他副作用。」引證案第2 欄第64行至第3 欄第
    1-6 行復指出：「在本發明中所使用的酸聚糖可由原核菌
    (Procaryomycota)取得，例如真細菌 (Bacteriomycota) 、
    黏菌（Myxobacteriomycota）、放射線菌（Actinomycota）
    均屬之。這些真細菌（Bacteriomycota）可以為腸球菌 (菌
    種編號IAM-1262) ，綠膿桿菌（菌種編號IAM-1514），比菲
    德氏菌 (菌種編號ATCC 15697) 、乳酸乾酪菌（菌種編號
    IAM-1118）等，在先前的文獻中已有提及，而酸聚糖可由先
    前所提之組織培養方式取得。」（以上為中譯文）。
    由引證案可知其已揭示將乳酸乾酪菌（Lacterium bifidus
    ）菌體的部份組合物作為塗覆在保險套內面或外面的技術，
    達到預防陰道感染病毒的功效。本案與引證案所不同的是，
    本案將塗覆物質改變為乳酸菌之組成物，其中至少含1000
    個活乳酸菌（見本案申請專利範圍第1 項）；然原告並未針
    對本案對於該保險套如何建立、維持並重建陰道內乳酸菌叢
    或抗菌效果提出進一步說明及相關實驗數據，而僅以習知技
    術中乳酸菌皆為好菌（Friendly bacteria）及 其已知之功
    效作為塗覆表層之重點，其所強調之功效亦僅為塗覆物質變
    換所生之效果而已，實屬本案發明所屬技術領域中具有通常
    知識者依申請前之技術所能輕易完成，不具進步性。又本案
    申請專利範圍第14項至第16項主要係該保險套於製造過程中
    ，以滴落或浸泡之方式，將其乳酸菌之組合物包裝於內；惟
    該等製造方法亦已為引證案申請專利範圍第12項至第14項所
    揭露，是其亦為本案發明所屬技術領域中具有通常知識者依
    申請前之技術所能輕易完成者，不具進步性。至原告所訴其
    已以本案相同之內容於美國取得第6,892,732 號專利，且於
    PCT 所提出專利申請案亦經初步檢索審查符合專利要件乙節
    。經核前開美國第6,892,732 號專利案並未將引證案列入其
    先前技術中，尚難謂兩者之技術內容已有比較；又所提出之
    PCT 申請案相關文件，亦僅為中國大陸製作之初步審查意見
    及國際檢索報告；況各國家或地區國情不同，專利法制及審
    查基準各異，亦難以本案之相同內容已於他國獲准專利，執
    為本案亦應准予專利之論據。
五、綜上所述，本案有違專利法第22條第4 項進步性之規定，不
    符發明專利之要件；原告所訴，核不足採。從而，被告所為
    本案應不予專利之處分，洵無違誤，訴願決定予以維持，亦
    無不合。原告訴請撤銷訴願決定及原處分，並命被告應為核
    准本案專利之處分，均無理由，應予駁回。
據上論結，本件原告之訴為無理由，依行政訴訟法第98條第3 項
前段，判決如主文。
中    華    民    國    95    年    11    月   21     日
                        第七庭審判長法  官  李得灶
                                    法  官  黃秋鴻
                                    法  官  林玫君
上為正本係照原本作成。
如不服本判決，應於送達後20日內，向本院提出上訴狀並表明上
訴理由，如於本判決宣示後送達前提起上訴者，應於判決送達後
20日內補提上訴理由書（須按他造人數附繕本）。
中    華    民    國    95    年    11    月   21     日
                                    書記官  蔡逸萱


司法院資訊處製作；財團法人民間司法改革基金會備份。
